【裁判字號】    98,訴,4719
【裁判日期】    990520
【裁判案由】    偽造文書等
【裁判全文】
臺灣板橋地方法院刑事判決              98年度訴字第4719號
公  訴  人  臺灣板橋地方法院檢察署檢察官
被      告  丙○○
上列被告因偽造文書等案件，經檢察官提起公訴（98年度偵字第
17954 號），本院判決如下：
    主    文
丙○○意圖為自己不法之所有，而侵占遺失物，處罰金新臺幣參
仟元，如易服勞役，以新臺幣壹仟元折算壹日。又行使偽造私文
書，足以生損害於他人，累犯，處有期徒刑參月，如易科罰金，
以新臺幣壹仟元折算壹日。新竹市警察局018640號交通違規勸導
單上偽造「黃仁德」署名壹枚、新竹市警察局竹市警交字第
E00000000號舉發違反道路交通管理事件通知單上偽造「黃仁德
」署名參枚均沒收。又竊盜，累犯，處有期徒刑陸月，如易科罰
金，以新臺幣壹仟元折算壹日。有期徒刑部分應執行有期徒刑柒
月，如易科罰金，以新臺幣壹仟元折算壹日。新竹市警察局
018640號交通違規勸導單上偽造「黃仁德」署名壹枚、新竹市警
察局竹市警交字第E00000000號舉發違反道路交通管理事件通知
單上偽造「黃仁德」署名參枚均沒收。
    事    實
一、丙○○(1)於民國92年間因竊盜案件，經臺灣臺北地方法院以
    93年度簡字第490 號判決判處有期徒刑4 月確定，於93年6
    月19日縮刑期滿執行完畢。(2)於94年間因傷害等案件，經本
    院以93年度易字第776 號判決判處有期徒刑4 月、拘役50確
    定；(3)於同年間因搶奪案件，經本院以93年度訴字第858 號
    判決判處有期徒刑8 月確定，(2)、(3)所判處之有期徒刑經裁
    定應執行刑有期徒刑10月確定。(4)於同年間因侵占案件，經
    本院以94年度易字第579 號判決判處有期徒刑1 年2 月確定
    ；(5)於同年間因竊盜案件，經臺灣桃園地方法院以94年度易
    字第1455號判決判處有期徒刑6 月確定，(4)、(5)經減刑為有
    期徒刑7 月、3 月，應執行有期徒刑8 月確定，與(2)、(3)接
    續執行，於96年7 月16日執行完畢。
二、其竟不知警惕，為下列犯行：
  (一)其於97年5 月14日至同年月8 月14日0 時58分間某時，在臺
    北市○○路上，拾獲黃仁德遺失之駕駛執照1 張（前開駕駛
    執照係黃仁德於同年5 月14日，在臺北市○○○路舊市府對
    面遺失），竟意圖為自己不法之所有，而將之侵占入己。
  (二)其因前拾獲黃仁德之駕駛執照，因而得知黃仁德之身份資料
    ，於97年8 月14日（起訴書誤載為98年8 月14日）0 時58分
    許，騎乘車牌號碼K6K-211 號重型機車，行經新竹市○區○
    ○路137 號前時，為新竹市警察局警員舉發交通違規，其為
    規避責任，基於行使偽造私文書之犯意，以黃仁德之身份證
    字號、年籍資料供警填載於舉發通知單上，並接續於新竹市
    警察局018640號交通違規勸導單（下稱勸導單）之「違規人
    簽名」欄內，偽造「黃仁德」之署名1 枚、新竹市警察局竹
    市警交字第E00000000 號舉發違反道路交通管理事件通知單
    （下稱舉發單）之「收受通知聯者簽章」欄內，偽造「黃仁
    德」之署名3 枚（前開舉發單1 式3 份，丙○○於簽收時偽
    造署名1 枚，因複寫至其餘2 聯），用以表示此乃黃仁德受
    檢、受勸導及黃仁德已收受該舉發單通知聯，復將前開勸導
    單及舉發單移送聯、存根聯交予舉發之員警而行使之，足以
    生損害於黃仁德及交通監理機關於交通違規處罰之正確性。
  (三)其另基於意圖為自己不法所有之犯意，於97年8 月16日22時
    至同年月17日4 、5 時許（起訴書誤載為98年8 月17日），
    與甲○○在甲○○位於新竹市○區○○路749 號B2棟29號租
    屋處飲酒，趁甲○○酒醉未能注意之際，徒手竊取甲○○所
    持有之公司公款新臺幣（下同）20餘萬元。
三、案經甲○○訴由新竹市警察局第三分局報告臺灣新竹地方法
    院檢察署呈請臺灣高等法院檢察署檢察長令轉板橋地方法院
    檢察署，板橋地方法院檢察署呈請臺灣高等法院檢察署檢察
    長令轉臺灣臺中地方法院檢察署再呈請臺灣高等法院檢察署
    檢察長令轉板橋地方法院檢察署偵查起訴。
    理  由
一、證據能力部分：
  (一)按被告之自白，非出於強暴、脅迫、利誘、詐欺、疲勞訊問
    、違法羈押或其他不正之方法，且與事實相符者，得為證據
    ，刑事訴訟法第156 條第1 項定有明文。被告丙○○並未抗
    辯其於警詢、檢察官偵查中及本院訊問及審理時就其所犯侵
    占遺失物、偽造文部分書犯行所為不利於己之陳述有非任意
    性之情形，本院亦查無有何不正詢問之情形，應認渠等自白
    具有任意性，而有證據能力。
  (二)被告以外之人於審判外之言詞或書面陳述，除法律有規定者
    外，不得作為證據；被告以外之人於偵查中向檢察官所為之
    陳述，除顯有不可信之情況者外，得為證據；被告以外之人
    於審判外之陳述，雖不符刑事訴訟法第159 條之1 至第159
    條之4 之規定，而經當事人於審判程序同意作為證據，法院
    審酌該言詞陳述或書面陳述作成時之情況，認為適當者，亦
    得為證據；當事人、代理人或辯護人於法院調查證據時，知
    有第159 條第1 項不得為證據之情形，而未於言詞辯論終結
    前聲明異議者，視為有前項之同意，刑事訴訟法第159 條第
    1 項、第159 條之1 第2 項、第159 條之5 分別定有明文。
  1.證人甲○○於警詢時所為陳述，為審判外之陳述而屬傳聞證
    據，被告於本院準備程序中同意前開證人於警詢時所為之陳
    述作為證據（見本院99年4 月13日準備程序筆錄），本院審
    酌上開傳聞證據應無重大瑕疵且與事實相符，依前開法條規
    定，均有證據能力。
  2.證人黃仁德、甲○○、乙○○於偵查中向檢察官所為之陳述
    ，雖屬審判外之陳述，惟現階段刑事訴訟法規定檢察官代表
    國家偵查犯罪、實施公訴，依法其有訊問被告、證人及鑑定
    人之權，證人、鑑定人且須具結，而實務運作時，檢察官偵
    查中向被告以外之人所取得之陳述，原則上均能遵守法律規
    定，不致違法取供，其可信度極高，是以，刑事訴訟法於92
    年2 月6 日修正時，即為兼顧理論與實務，以該法第159 條
    之1 第2 項規定，除顯有不可信之情況者外，得為證據（參
    刑事訴訟法第159 條之1 立法理由）。前開證人於偵查中向
    檢察官所為之陳述，既已依法具結，又非檢察官非法取供而
    得，且並無證據證明前開證人證人於檢察官偵查中所為證述
    有何誤認之情形，並無顯不可信之情況，自得作為證據。
  (三)被告對卷附舉發單、勸導單、被告書立之字條、MSN 對話內
    容列印資料之證據能力不爭執（見本院99年4 月13日準備程
    序筆錄），經本院於審理期日提示上開證據並告以要旨，被
    告就此部分證據之證據能力均未聲明異議（見本院99年4 月
    29日審判筆錄），且查並無不得作為證據之事由，依法自得
    作為證據。
二、實體部分：
  (一)侵占遺失物及偽造文書部分：
  1.上開犯罪事實，業據被告於警詢及本院審理時坦承不諱（見
    臺灣新竹地方法院檢察署98年度偵字第1768號偵查卷第5 頁
    、本院99年2 月26日訊問筆錄、同年4 月13日準備程序筆錄
    、同年4 月29日審判筆錄），且有證人黃仁德於檢察官偵查
    中證述情節可參（見臺灣新竹地方法院檢察署98年度偵字第
    1768號偵查卷第48頁），復有卷附新竹市警察局018640號交
    通違規勸導單、新竹市警察局竹市警交字第E00000000 號舉
    發違反道路交通管理事件通知單（見臺灣新竹地方法院檢察
    署98年度偵字第1768號偵查卷第16、17頁）可資佐證，足認
    被告前開具任意性之自白核與事實相符，自屬可信。
  2.被告於本院審理時雖供稱：伊約於98年4 月間拾獲黃仁德之
    駕駛執照等語（見本院99年4 月13日準備程序筆錄）。然證
    人黃仁德於檢察官偵查中證稱：伊於97年5 月14日，在臺北
    市○○○路舊市府對面遺失駕駛執照等語（見臺灣新竹地方
    法院檢察署98年度偵字第1768號偵查卷第48頁），而被告係
    於97年8 月14日0 時58分，為新竹市警察局警員舉發交通違
    規後，於勸導單、舉發單上偽造「黃仁德」署名一節，亦據
    被告於警詢中供陳明確，且有上開勸導單、舉發單在卷可按
    ，而被告必於拾獲黃仁德之駕駛執照後，始得知悉黃仁德之
    年籍相關資料，並於前開勸導單、舉發單上偽造「黃仁德」
    署名，故被告拾獲黃仁德之駕駛執照時間應係於97年5 月14
    日黃仁德遺失前開駕駛執照後，至被告於97年8 月14日0 時
    58 分 為警舉發而偽造黃仁德署名前之某時。
  3.被告確有於前開時、地侵占遺失物、偽造文書犯行一節，堪
    以認定。
  (二)竊盜部分：
  1.被告否認有何竊盜犯行，辯稱：伊並未行竊。伊與甲○○原
    為男女朋友，甲○○先行支付房租及押金，伊本欲清償該筆
    款項予甲○○，但因另有急用，故將該筆款項取走，因而書
    立載有「我先拿公帳去，明天歸還」等語之字條云云。
  2.然查，被告前開竊盜犯行，業據證人甲○○於警詢、檢察官
    偵查中及本院審理時證稱：97年8 月間，伊與被告係男女朋
    友，伊在自家開設之廣告公司任職，伊替會計收帳後會保管
    公司之公款。97年8 月16日22時許，被告與伊在伊位於新竹
    縣東區○○路751 號B2棟29號租屋處飲酒，伊酒醉後，被告
    竊取伊置於該處20餘萬之現金，伊於同年月17日4 時許醒來
    後發現遭竊。前開現金係伊為公司保管之公款。被告當日在
    桌上留有書立「寶貝～對不起，有急事，很急的事需用到錢
    ！我先拿公帳去，明天歸還！請見諒～均」文字之字條等語
    明確（見臺灣新竹地方法院檢察署98年度偵字第1768號偵查
    卷第9 頁、第50頁、98年度偵字第17954 號偵查卷第20頁、
    本院99年4 月29日審判筆錄）。再被告確有書立「寶貝～對
    不起，有急事，很急的事需用到錢！我先拿公帳去，明天歸
    還！請見諒～均」文字之字條一節，亦據被告於檢察官偵查
    中及本院審理時自承在卷（見98年度偵字第17954 號偵查卷
    第9 頁、本院99年4 月29日審判筆錄），且有前開字條在卷
    可參（見臺灣新竹地方法院檢察署98年度偵字第1768號偵查
    卷第54-1頁），可佐證人甲○○前開所述並非子虛。被告於
    檢察官偵查中原先辯稱：伊與甲○○同居時，甲○○先支付
    房租及押金合計55,000元，伊原本要歸還該筆款項，但有急
    用便先取走云云（見98年度偵字第17954 號偵查卷第9 頁）
    ，後於本院審理時則供稱：甲○○前以所持有之公款借伊，
    伊一直拖欠，後來甲○○又收取一筆公款，伊便要甲○○將
    所收取之公款償還伊之前所積欠之款項云云（見本院99年4
    月29日審判筆錄），被告就其書立前開字條緣由此等單純之
    事竟然前後所述迥異，則其所稱情節是否屬實即有可疑。本
    案事發當時被告與甲○○為男女朋友關係，雙方並無工作關
    係，何來「公款」之說，可見被告所稱「公款」應指甲○○
    為公司管領之款項，前開字條應係如證人甲○○所指被告竊
    取其所管領之公款後所留字據無疑。況依被告於檢察官偵查
    中所稱情節，苟被告在清償該等款項予甲○○之前即欲另做
    他用，款項既未交予甲○○，被告自無書立字據告知甲○○
    之必要，可見被告應係業已將款項交予甲○○，則該等款項
    既已移轉為甲○○持有，被告未得甲○○允許即擅自拿取，
    其行為要與竊盜無異，被告所辯此節，不足為其有利之證明
    。且若如被告所稱，該等款項為甲○○所先行支付之房租及
    押金，絕無可能將之稱為「公款」，益見被告所辯此節顯然
    違常。再果被告於本院審理時所辯情節為真，被告僅係要求
    甲○○將所收取之公款清償其所積欠之債務，縱甲○○應允
    ，應直接以所持有款項清償，被告顯然毋庸經手甲○○所持
    「公款」，其又豈需書立前開字據。更遑論觀諸前開字據載
    有「我先拿公款去」等語，被告顯有拿取公款之舉，亦與其
    前開所辯要求甲○○以所持有公款清償前所積欠款項云云等
    情不合，被告於本院所辯情節，亦屬無稽。被告前開所辯各
    節，顯為臨訟推諉之詞，自無可採。被告確有於前開時、地
    竊取甲○○所持有款項一情，堪以認定。
  3.再依證人甲○○所述，其於97年8 月16日22時與被告在其租
    屋處飲酒，嗣於隔日即同年月17日4 、5 時許發現所持有之
    公款遭竊，故被告行竊時間應係97年8 月16日至同年月17日
    4 、5 時許間某時，併予敘明。
  (三)綜上所述，本件事證明確，被告前開侵占遺失物、偽造文書
    、竊盜犯行均堪認定，自應依法論科。
四、按在舉發違反道路交通管理事件通知單移送聯「收受通知聯
    者簽章」欄內，偽造他人姓名，自不待依據習慣或特約，單
    從形式上觀察，即足以知悉係表示由該他人名義出具領收通
    知之證明，此與事先在印妥內容之收據上偽簽他人姓名之情
    形，無分軒輊，當然屬於刑法第210 條所稱之私文書，而非
    同法第220 條之準文書，最高法院83年臺上字第6631號判例
    意旨可資參照。是核被告如犯罪事實二(一)所示之所為，係犯
    刑法第337 條第1 項之侵占遺失物罪；被告如犯罪事實二(二)
    所示之所為，係犯刑法第216 條、第210 條之行使偽造私文
    書罪；被告如犯罪事實二(三)所示之所為，係犯刑法第320 條
    第1 項之竊盜罪。被告偽造署名為偽造私文書之階段行為；
    偽造私文書之低度行為為行使偽造私文書之高度行為所吸收
    ，均不另論罪。被告分別在勸導單、舉發單上偽造「黃仁德
    」署名之犯行，係於時間、空間密切接近之時、地實施，侵
    害同一之法益，就偽造同一人署押各次行為之獨立性極為薄
    弱，既依一般社會健全觀念，在時間差距上，難以強行分開
    ，則在刑法評價上，視為數個舉動之接續施行，包括以一行
    為予以評價，較為合理，而論以接續犯。被告有如事實欄所
    示之論罪科刑及執行完畢情形，有臺灣高等法院被告前案紀
    錄表1 份附卷可稽，其於徒刑執行完畢後，5 年以內再故意
    犯前開偽造文書、竊盜之有期徒刑以上之罪，為累犯，應依
    刑法第47條第1 項之規定加重其刑（所犯侵占遺失物犯行，
    不構成累犯）。爰審酌被告前有竊盜、搶奪、侵占等前科，
    素行不佳，於拾獲黃仁德證件時，非但將之侵占入己，且於
    為警查獲違規時，任意假借黃仁德年籍資料以應訊，損害交
    通違規事件裁罰之正確性且致所冒名之黃仁德恐無端遭受交
    通違規之行政裁罰，復利用與甲○○為男女朋友，甲○○未
    予設防之便，竊取甲○○財物，所為自屬非是，併衡其侵占
    之物為駕駛執照，經濟價值甚低，其冒用他人姓名係為規避
    行政裁罰，非隱匿自身重大犯罪，情節尚屬輕微，然其所竊
    款項高達20餘萬，所得利益非低，及其犯後坦承部分犯行，
    惟否認竊盜犯行，迄今尚未清償所竊款項等一切情狀，分別
    量處如主文所示之刑。再刑法第41條第1 項前段規定，犯最
    重本刑為5 年以下有期徒刑以下之刑之罪，而受6 月以下有
    期徒刑或拘役之宣告者，得以新臺幣1,000 元、2,000 元或
    3,000 元折算1 日，易科罰金。又98年9 月1 日施行之刑法
    第41條第8 項原規定第1 項至第3 項規定於數罪併罰，其應
    執行之刑未逾6 個月者，亦適用之，而98年6 月19日公布之
    司法院釋字第662 號解釋：「中華民國94年2 月2 日修正公
    布之現行刑法第41條第2 項，關於數罪併罰，數宣告刑均得
    易科罰金，而定應執行刑之刑逾6 個月者，排除適用同條第
    1 項得易科罰金之規定部分，與憲法第23條規定有違，並與
    本院釋字第366 號解釋意旨不符，應自本解釋公布之日起失
    其效力。」，嗣刑法第41條第8 項規定復於98年12月30日修
    正公布，於99年1 月1 日施行，修正後之刑法第41條第8 項
    規定「第1 項至第4 項及第7 項之規定，於數罪併罰之數罪
    均得易科罰金或易服社會勞動，其應執行之刑逾6 月者，亦
    適用之」，本件被告經分別判處如主文所示之刑，有期徒刑
    部分均可易科罰金，雖被告所定之應執行刑逾6 個月，仍應
    依刑法第41條第1 項前段、第8 項規定應併諭知易科罰金之
    折算標準。另就所處罰金部分諭知易服勞役之折算標準。新
    竹市警察局018640號交通違規勸導單上偽造「黃仁德」署名
    1 枚、新竹市警察局竹市警交字第E00000000 號舉發違反道
    路交通管理事件通知單上偽造「黃仁德」署名3 枚（前開舉
    發單1 式3 份，被告於簽收時偽造1 枚，複寫至其餘2 聯）
    ，均依刑法第219 條之規定宣告沒收之。
據上論斷，應依刑事訴訟法第299 條第1 項前段，刑法第216 條
、第210 條、第320 條第1 項、第337 條、第47條第1 項、第41
條第1 項前段、第8 項、第42條第3 項、第219 條、第51條第5款
，刑法施行法第1 條之1 第1 項、第2 項前段，判決如主文。
本案經檢察官李美金到庭執行職務。
中    華    民    國    99    年    5     月    20    日
                      刑事第十二庭審判長法  官  李君豪
                                        法  官  錢衍蓁
                                        法  官  何燕蓉
如不服本判決，應於判決送達後10日內向本院提出上訴狀（應附
繕本），其未敘述上訴理由者，應於上訴期間屆滿後20日內補提
理由書狀於本院，上訴於臺灣高等法院。
上列正本證明與原本無異。
                                        書記官  王元佑
中    華    民    國    99    年    5     月    20    日

司法院資訊處製作；財團法人民間司法改革基金會備份。
